【裁判字號】    89,台上,3423
【裁判日期】    890615
【裁判案由】    貪污
【裁判全文】
最高法院刑事判決                              八十九年度台上字第三四二三號
    上訴人  台灣高等法院檢察署檢察官
    被  告  甲○○
右上訴人因被告貪污案件，不服台灣高等法院中華民國八十八年九月二十三日第二審
更審判決（八十七年度上更(二)字第二四一號，起訴案號：台灣板橋地方法院檢察署八
十二年度偵字第一一二八五號），提起上訴，本院判決如左：
    主  文
原判決撤銷，發回台灣高等法院。
    理  由
本件原判決以公訴意旨略稱：被告甲○○係臺灣省合作金庫（下稱合庫）三重支庫辦
事員，為依據法令從事公務之人員。於民國八十年九月至同年十二月間，經辦該支庫
「代售統一發票及中獎發票之代付獎金」業務，明知依合庫「代辦統一發票事務規定
事項」規定，代售統一發票須每日填寫「統一發票收支備查卡」（下稱備查卡），按
日詳細登載收支情形，並應於每日營業結束後，將當日銷售統一發票收取之款項，連
同會計傳票，悉數交由會計解繳入庫，不得積壓。猶於承辦上開業務期間，意圖為自
己不法之所有，基於概括犯意，未將每日銷售發票之本數，據實填載於職務上所掌管
之「備查卡」上，故為短報實際銷售數量，且未將所收取之款項全數解繳入庫，而侵
占入己，並將所侵占款項分別存入其設於三重支庫之員工存款帳戶（帳號：00000000
00000）或三重郵局第一支局之私人帳戶（帳號：172273 ）或放置於辦公室抽屜內，
總計金額達新台幣（下同）二百七十九萬三千三百二十六元。迨至同年十二月底，該
支庫清點核對銷售發票本數與收取金額時，發覺上開犯行。因認被告涉犯修正前貪污
治罪條例第四條第一項第一款及刑法第二百十三條之罪嫌。經審理結果，認被告犯罪
不能證明，因而撤銷第一審論處被告連續依據法令從事公務之人員，侵占公有財物罪
刑之判決，改判為無罪諭知。固非無見。
惟查：(一)本件原判決理由，認被告於上開承辦合庫三重支庫「代售統一發票及中獎發
票之代付獎金」之業務期間，未按日解繳所實際銷售之統一發票款項，依「統一發票
收支備查卡」記載之帳面資料與「統一發票代辦所銷售統一發票期報表」相核對，計
八十年九月份短報九萬三千二百九十八元，十月份短報四萬四千二百三十元，十一月
份短報一百五十五萬零四百八十八元，十二月份短報一百一十萬五千三百十元。但據
被告之供述及卷附其設於合庫三重支庫員工存款帳戶暨三重郵局第一支局之帳戶資料
所示（見原審上訴卷第一六六頁），其係於八十年十一月二十一日始將短報之款項存
入其帳戶，並非將短報之金額全數存入，則其實際存入該二帳戶之短報款項二百七十
一萬五千元，較上開帳面資料核對之短報金額，尚有七萬八千三百二十六元之差額流
向不明；同年九、十月間既有短報，則此部分短報款項是否亦存入被告上開私人帳戶
？其流向如何？凡此與被告被訴之犯行非無重要關係，原審對於此等不利於被告之證
據未予調查，判決理由內亦未詳加說明，遽行判決，不無證據調查未盡及理由不備之
可議。(二)原判決理由首認「備查卡」依合庫規定，須由承辦人員每日據實登記銷售數
量，並由總行據以查核與期報表是否相符，屬該行庫之公文書。倘有不實，自足以生
損害於各分行本身及合庫總行查核之正確性，而構成偽造公文書罪。又謂被告於上開
期間承辦三重支庫「代售統一發票及中獎發票之代付獎金」之業務，未按日解繳所實
際銷售之統一發票款項，依「備查卡」（每日製作）記載之帳面資料與「統一發票代
辦所銷售統一發票期報表」（每月底就該月實際銷售數量而製作）相核對，計八十年
九月份短報九萬三千二百九十八元，十月份短報四萬四千二百三十元，十一月份短報
一百五十五萬零四百八十八元，十二月份短報一百一十萬五千三百十元等情，有台灣
省合作金庫三重支庫八十三年三月十日合金重營第一○六八號函在卷可憑（見原判決
理由三之(一)、四）。則其於「備查卡」上所載既有「短報」，即屬積極為不實登載之
行為。原判決以被告所登載連號部分並無不實之處，亦無積極為不實登載行為為由
，認其所為不構成刑法第二百十三條之公文書登載不實罪，不特理由矛盾之違法，抑
且悖乎論理法則。(三)證人即合庫前「代售統一發票及中獎發票之代付獎金」主辦人（
已離職）陳正忠迭於法院審理時結稱：預售發票所預留之號碼，等到購買者來領發票
，票號就會連號，但關於每日備查卡之記載還是以每日實際賣出者為依據，因為實際
賣出的話才會有同額款項之收入，若只是預約購買，訂購數量就毋須記載在備查卡上
（見一審卷第一○三頁背面），伊是不管買的號碼，因為賣未照登記之號碼來賣，不
管賣多少本，就一直依號碼順序來賣，預約有時會慢二、三天來買，所以備查卡與出
售之號碼有時不一樣，但賣出的本數一定一樣，伊製作備查卡是當日銷售幾本，記載
幾本，不管有否連號（見原審上訴卷第四十三背面、四十四頁、一六九頁背面），另
曾於該三重支庫擔任銷售統一發票業務之證人黃振耀及陳秀英均證稱不管有無連號，
每日賣多少，就繳多少，並沒有等到連號再繳（見原審上訴卷第三十頁背面、四十五
頁），而三重支庫襄理陳錫煌亦證稱出納只看傳票，不論連號與否，只要傳票金額與
款項相符即可，賣多少繳多少，包括跳號以後出售部分等語（見一審卷第二十三頁背
面、原審上訴卷第九十頁）。參以三重支庫八十五年七月二日函復原審謂「……客戶
預約時（指購買統一發票）是否應將所訂號碼預留，及是否應連號登記於備查卡，悉
由承辦人依實際需要自行處理，為便於管理及查核，一般均以『連號登記』為原則，
惟仍應以每日實際賣出數量為依據。依『代辦統一發票事務規定事項』規定，承辦人
須每日填寫『統一發票收支備查卡』，按日詳細登載收支情形，並於每日營業結束後
，應將當日銷售統一發票收取之款項，製作傳票，悉數交出納解繳入庫，不得積壓。
」（附於原審上更(一)卷內），似徵該「備查卡」上所載號碼形式上是否連號，與當日
銷售統一發票款項之解繳入庫並無關聯；被告於法務部調查局台北縣調查站調查時猶
供稱，其販售統一發票每日均有將販售發票之種類、數量分別登載於「備查卡」上，
並將當日販售之款項按日解繳入庫。且於調查人員提示「備查卡」及期報表，詢以二
者何以有短報差額時，供稱造成差額之原因，係因「備查卡」上部分日期所銷售發票
之本數，較實際銷售本數短報所致。因大多數使用發票客戶都在每月下旬購買次月的
發票，購買人都集中在下旬，且購買數量大，金額相對增加，造成帳目不符，產生差
額之情形等語（見偵卷第五頁、第六頁背面），並未陳稱係因銷售之統一發票號碼有
不連號情形，該不連號部分無法報繳入庫，又未登載於「備查卡」，致發生短報差額
。益徵被告嗣於法院審理時改稱，銷售之統一發票號碼不連號時，該不連號部分無法
報繳入庫之語，為有利自己辯解之真實性殊值斟酌。此與被告主觀上有否為自己不法
所有意圖之判斷攸關，原判決未詳加推求，遽為其無罪判決，尚嫌速斷。上開證人係
就其在三重支庫承辦相關業務處理之情形為供證，原判決逕以其所稱尚無證據證明為
真實為由，而將各該不利於被告之證據摒棄不採，其採證難認適法。檢察官上訴意旨
，執以指摘原判決違背法令，尚非全無理由，應認原判決仍有撤銷發回更審之原因。
據上論結，應依刑事訴訟法第三百九十七條、第四百零一條，判決如主文。
中      華      民      國    八十九    年      六      月     十五     日
                              最高法院刑事第六庭
                                  審判長法官  紀  俊  乾
                                        法官  黃  正  興
                                        法官  陳  東  誥
                                        法官  張  春  福
                                        法官  韓  金  秀
      右正本證明與原本無異
                                              書  記  官
中      華      民      國    八十九    年      六      月     二十     日


司法院資訊處製作；財團法人民間司法改革基金會備份。
